臺灣臺中地方法院民事判決
110年度重訴字第262號
原      告  陳坤漳  
            夏素萍  
共      同
訴訟代理人  林瓊嘉律師
複代理人    吳映辰律師
被      告  張耀政  

訴訟代理人  林湘清律師
            陳思成律師
複代理人    廖國豪律師
上列當事人間因殺人案件，原告提起附帶民事訴訟請求侵權行為
損害賠償事件，經本院刑事庭裁定移送前來（109年度附民字第8
61號），本院於民國110年11月1日言詞辯論終結，判決如下：
    主      文
被告應給付原告乙○○新臺幣貳佰伍拾萬陸仟伍佰柒拾捌元，及自
民國一百零九年九月二十九日起至清償日止，按週年利率百分之
五計算之利息。
被告應給付原告甲○○新臺幣貳佰捌拾伍萬玖仟壹佰陸拾肆元，及
自民國一百零九年九月二十九日起至清償日止，按週年利率百分
之五計算之利息。
原告其餘之訴駁回。
本判決於原告乙○○、甲○○分別以新臺幣捌拾參萬伍仟伍佰貳拾陸
元、玖拾伍萬參仟零伍拾伍元為被告供擔保後，得假執行。但被
告如分別以新臺幣貳佰伍拾萬陸仟伍佰柒拾捌元、貳佰捌拾伍萬
玖仟壹佰陸拾肆元為原告乙○○、甲○○預供擔保後，得免為假執行
。
原告其餘假執行之聲請駁回。
    事實及理由
壹、程序部分：
    按訴狀送達後，原告不得將原訴變更或追加他訴，但擴張或
    減縮應受判決事項之聲明者，不在此限，民事訴訟法第255
    條第1 項第3 款定有明文。本件原告於起訴時，請求被告給
    付原告甲○○新臺幣（下同）483萬185元本息、原告乙○○346
    萬883元本息；嗣於民國110年6月15日具狀更正聲明為被告
    應給付原告甲○○305萬9164元本息、原告乙○○338萬6442元本
    息。經核原告上開訴之變更，屬減縮應受判決事項之聲明，
    核與前開規定相符，應予准許，合先敘明。
貳、實體部分： 　　
一、原告主張：被告與訴外人即原告之女陳禹潔原為男女朋友，
    被告曾向陳禹潔借款，並因代陳禹潔投資造成虧損，遭陳禹
    潔催討款項，被告即於民國109年6月30日上午至臺中市○區○
    ○路000號美術館大樓社區（下稱系爭社區）商談賠償事宜，
    並告知友人將攜款前來處理。惟因被告友人遲未出現，陳禹
    潔久候不耐，表示如5分鐘後等候無果，將偕其父親向被告
    父親索討款項。被告聞言心生不滿，竟基於殺人犯意，在系
    爭社區之大廳，自隨身攜帶之背包內取出之水果刀1把，猛
    刺陳禹潔之胸口致命部位1刀，陳禹潔經送往中國醫藥大學
    附設醫院急救，仍因胸部1處銳器刺入傷，造成心臟銳器刺
    穿傷、兩側肋膜腔內出血，致心因性休克及血胸，而於同日
    下午1時11分許不治死亡。為此，爰依民法第184條、第192
    條第1項、第194條之規定，請求被告應賠償原告甲○○即陳禹
    潔之母支出之喪葬費用10萬4500元，及自強制退休年齡65歲
    計算至平均餘命尚有30.2年，依霍夫曼計算方式扣除中間利
    息請求一次給付之扶養費用130萬9164元，及精神慰撫金200
    萬元；及請求被告應賠償原告乙○○即陳禹潔之父自強制退休
    年齡65歲算至平均餘命尚有12.7年，依霍夫曼計算方式扣除
    中間利息請求一次給付之扶養費用163萬6442元、精神慰撫
    金200萬元，另原告乙○○、甲○○分別已領得犯罪被害人補償
    金25萬元、35萬4500元等語。並聲明：（一）被告應給付原
    告甲○○305萬9164元，及自起訴狀繕本送達翌日起至清償日
    止，按週年利率百分之5計算之利息。（二）被告應給付原
    告乙○○338萬6442元，及自起訴狀繕本送達翌日起至清償日
    止，按週年利率百分之5計算之利息。（三）願供擔保，請
    准宣告假執行。
二、被告則以：被告對於原告所主張之侵權行為不爭執，但原告
    未舉證渠等財產有無法維持生活之情，自無從逕為扶養費之
    請求，且原告所引用之霍夫曼累計係數有誤；另被告經濟狀
    況欠佳，學識經歷洵屬平庸，且被告無殺人主觀犯意，對客
    觀上不法犯罪行為亦始終滿懷悔恨及歉意，是原告請求之慰
    撫金數額過高等語資為抗辯。並聲明：（一）原告之訴及假
    執行之聲請均駁回。（二）願供擔保，請准宣告免為假執行
    。
三、原告主張被告與原告之女陳禹潔原為男女朋友，被告曾向陳
    禹潔借款，並因代陳禹潔投資造成虧損，遭陳禹潔催討款項
    ，被告即於109年6月30日上午至系爭社區商談賠償事宜，並
    告知友人將攜款前來處理。惟因被告友人遲未出現，陳禹潔
    久候不耐，表示如5分鐘後等候無果，將偕其父親向被告父
    親索討款項。被告聞言心生不滿，竟基於殺人犯意，在系爭
    社區之大廳，自隨身攜帶之背包內取出之水果刀1把，猛刺
    陳禹潔之胸口致命部位1刀，陳禹潔經送往中國醫藥大學附
    設醫院急救，仍仍因胸部1處銳器刺入傷，造成心臟銳器刺
    穿傷、兩側肋膜腔內出血，致心因性休克及血胸，而於同日
    下午1時11分許不治死亡等情，業據提出戶籍謄本為證（參
    附民卷第19頁），又被告因本件殺人案件經本院刑事庭以10
    9年度重訴字第2143號判決被告犯刑法第271條第1項殺人罪
    ，處有期徒刑15年在案等情，有前開刑事判決附卷可憑（參
    本院卷第17至36頁），並經本院調取前開卷宗核閱無訛，且
    為被告所不爭執，原告前開主張，堪信為真實。
四、按因故意或過失，不法侵害他人之權利者，負損害賠償責任
    ；不法侵害他人致死者，對於支出醫療及增加生活上需要之
    費用或殯葬費之人，亦應負損害賠償責任。被害人對於第三
    人負有法定扶養義務者，加害人對於該第三人亦應負損害賠
    償責任；不法侵害他人致死者，被害人之父、母、子、女及
    配偶，雖非財產上之損害，亦得請求賠償相當之金額，民法
    第184條第1項前段、第192條第1項、第2項、第194條分別定
    有明文。是被告不法侵害陳禹潔之生命，業據前開認定，而
    原告分別為陳禹潔之父母，有原告戶籍謄本附卷可憑（參附
    民卷第19頁），原告依前開規定，請求被告應賠償所受損害
    ，自屬有據。茲就原告請求賠償前開各項之金額，審酌如下
    ：
(一)喪葬費用10萬4500元：
    原告主張原告甲○○為陳禹潔支出喪葬費用10萬4500元，業據
    提出統一發票及收據等件為證（參附民卷第23至29頁），且
    為被告所不爭執（參本院卷第107頁），原告甲○○此部分請
    求，核屬正當，應予准許。
(二)扶養費用（原告乙○○部分163萬6442元、原告甲○○部分130萬
    9164元）：　　
　　按直系血親相互間，互負扶養之義務。夫妻互負扶養之義務
    ，其負扶養義務之順序與直系血親卑親屬同，其受扶養權利
    之順序與直系血親尊親屬同。此觀民法第1114條第1款、第1
    116條之1規定自明。復按負扶養義務者有數人而其親等同一
    時，應各依其經濟能力，分擔義務；受扶養權利者，以不能
    維持生活而無謀生能力者為限。前項無謀生能力之限制，於
    直系血親尊親屬，不適用之，民法第1115條第3項、第1117
    條分別定有明文。又依民法第1115條第3項規定，同一親等
    之數負扶養義務者之經濟能力，如無明顯之差異時，應解為
    平均負擔其義務，此乃法意當然之解釋（最高法院78年度台
    上字第1561號判決意旨參照）。所謂不能維持生活，係指無
    財產足以維持生活而言（最高法院78年度台上1580號、81年
    度台上字第1504號判決意旨參照）。又受扶養權利人請求將
    來受扶養者，應以事實審言詞辯論終結時之財產狀況及該財
    產日後可能消減之情事，推認其得請求受扶養時之財力能否
    維持生活（最高法院108年度台上字第653號判決意旨參照）
    。查：
  ⒈原告甲○○為55年2月23日生，於109年6月30日陳禹潔死亡時為
    54歲，現為家管，名下有原告2人戶籍地所在之房屋、土地
    各1筆；原告乙○○為49年11月10日生，於陳禹潔死亡時為59
    歲，擔任廚師，每月薪資約5萬餘元，名下有共有土地2筆，
    公告現值合計約249萬餘元等情，業據原告陳明在卷，並有
    渠等戶籍謄本、稅務電子閘門財產所得調件明細表等件在卷
    可參（參本院卷第19頁），而參諸勞動基準法第54條第1項
    第1款規定，勞工強制退休年齡為65歲，是合理推論，原告2
    人於年滿65歲後，已無工作所得，且原告甲○○所有不動產即
    為其住所，原告乙○○所有不動產價值亦不足其計算至平均壽
    命之消費支出（詳後述），是依原告2人所存體力與目前工
    作、資產、生活狀況以觀，即堪認難以既有財產收入獨立維
    持其生活，而有受陳禹潔扶養之權利，原告2人請求被告賠
    償渠等於65歲後之扶養費，即屬有據。
　⒉再按扶養之程度，應按受扶養權利者之需要，與負扶養義務
    者之經濟能力及身分定之，民法第1119條亦有明定。原告2
    人主張依行政院主計總處所公布之家庭收支調查中108年臺
    中市平均每人月消費支出2萬4281元，作為本件扶養費用之
    計算標準，為被告所不爭執（參本院卷第106頁），堪予採
    憑。而原告2人育有陳禹潔、訴外人陳昀2名子女，於原告2
    人年滿65歲時，該2名子女均已成年而為扶養義務人，原告
    彼此亦互為扶養義務人，惟原告乙○○、甲○○主張於陳禹潔死
    亡時，渠等平均壽命分別為77.7歲、84.2歲，為被告所不爭
    執（參本院卷第106頁），是因原告乙○○平均餘命較原告甲○
    ○為短，於原告乙○○平均壽命期間始有扶養原告甲○○之可能
    ，是原告甲○○於年滿65歲即120年2月23日起至原告乙○○平均
    壽命77.7歲即127年7月24日止，扶養義務人為原告乙○○、陳
    禹潔、陳昀共3人，自127年7月25日起至原告甲○○平均壽命8
    4.2歲即139年5月7日止，扶養義務人即僅有陳禹潔、陳昀2
    人；而原告乙○○之扶養義務人為原告甲○○、陳禹潔、陳昀3
    人。則陳禹潔對原告2人所應負之法定扶養義務比例為各3分
    之1（就原告甲○○部分於原告乙○○平均壽命後為2分之1），
    是被告應負擔與陳禹潔扶養義務同比例即3分之1（就原告甲
    ○○部分於原告乙○○平均壽命後為2分之1）之損害賠償責任。
    原告雖主張原告甲○○因腿傷經濟能力不佳，應僅對原告乙○○
    負6分之1之扶養義務，惟並未提出任何證據以實其說，尚無
    可採。
　⒊是原告乙○○自年滿65歲退休至平均壽命77.7歲間，尚有12.7
    年，依霍夫曼計算法扣除中間利息後（首期給付不扣除中間
    利息），原告乙○○向被告所得之請求扶養費用為95萬6578元
    ｛計算式：【2萬4281元×117.00000000＋2萬4281元×0.4×(118
    .00000000－000.00000000)】÷3＝95萬6578元，元以下四捨五
    入，其中117.00000000為月別單利(5/12)％第152月霍夫曼累
    計係數，118.00000000為月別單利(5/12)％第153月霍夫曼累
    計係數，0.4為未滿一月部分折算月數之比例(12.7×12=152.
    4，去整數得0.4)｝，逾上揭應准許之範圍，即屬無據。 
　⒋另原告甲○○自年滿65歲退休至平均壽命84.2歲間，尚有19.2
    年，依霍夫曼計算法扣除中間利息後（首期給付不扣除中間
    利息），原告甲○○計算至平均壽命84.2歲為止全部扶養費用
    合計為392萬8320元【計算式：2萬4281元×161.00000000＋(2
    萬4281元×0.00000000×(162.00000000－000.00000000)＝392
    萬8320元，其中161.00000000為月別單利(5/12)％第230月霍
    夫曼累計係數，162.00000000為月別單利(5/12)％第231月霍
    夫曼累計係數，0.00000000為未滿1月部分折算月數之比例(
    14/30＝0.00000000)，元以下四捨五入】，而原告乙○○得扶
    養原告甲○○期間即120年2月23日起至127年7月24日止，原告
    甲○○應受扶養費用合計為184萬1944元【計算式為：2萬4281
    元×75.00000000＋(2萬4281元×0.00000000×(76.00000000－00
    .00000000)＝184萬1944元，其中75.00000000為月別單利(5/
    12)％第89月霍夫曼累計係數，76.00000000為月別單利(5/12
    )％第90月霍夫曼累計係數，0.00000000為未滿一月部分折算
    月數之比例(1/31＝0.00000000），元以下四捨五入】，是其
    差額208萬6376元部分（計算式：392萬8320元－184萬1944元
    ＝208萬6376元），即為原告甲○○於127年7月25日至139年5月
    7日後得請求之扶養費用，則依各自扶養義務人數計算結果
    ，原告甲○○得請求被告賠償之扶養費用為165萬7169元（計
    算式：184萬1944元÷3人＋208萬6376元÷2人＝165萬7169元）
    ，而原告甲○○僅請求其中130萬9164元，自屬有據，應予准
    許。
(三)精神慰撫金各200萬元：
    按慰藉金之賠償，其核給之標準固與財產上損害之計算不同
    ，然非不可斟酌雙方身分資力與加害程度，及其他各種情形
    核定相當之數額（最高法院51年台上字第223號裁判意旨參
    照），是以慰藉金之多寡，應斟酌雙方之身分、地位、資力
    與加害之程度及其他各種情形核定相當之數額。其金額是否
    相當，自應依實際加害情形與被害人所受之痛苦及雙方之身
    分、地位、經濟狀況等關係決定之（最高法院85年度台上字
    第460號判決意旨參照）。查：本件原告乙○○為國小畢業，
    擔任廚師，每月薪資約5萬餘元，原告甲○○高中畢業，現為
    家管，名下各有前開財產等節，亦據前開認定；而被告為高
    職肄業，與家人共同經營早餐店，經濟情況不佳，名下無任
    何財產等情，業據被告陳明在卷，並有其稅務電子閘門財產
    所得調件明細表附卷可憑。是本院審酌被告剝奪陳禹潔之生
    命，造成原告2人突失至親，渠等白髮人送黑髮人之悲慟，
    不言可喻，且經久難以平息、彌補，並審酌被告與陳禹潔之
    關係、被告殺人之動機、殺害陳禹潔之方式，及兩造身分、
    地位、經濟狀況等一切情狀，認原告請求之精神慰撫金以各
    180萬元為適當。逾此數額之請求，為無理由。
(四)另按因犯罪行為被害而死亡者之遺屬、受重傷者及性侵害犯
    罪行為被害人，得申請犯罪被害補償金；國家於支付犯罪被
    害補償金後，於補償金額範圍內，對犯罪行為人或依法應負
    賠償責任之人有求償權，犯罪被害人保護法第4條第1項、第
    12條第1項分別定有明文。犯罪被害人保護法第12條立法理
    由為「因犯罪行為所造成之損害，原應由犯罪行為人或其他
    依法應負賠償責任之人負責賠償，國家之支付補償，係基於
    社會安全考量，使其能先行獲得救濟，故國家於支付補償金
    後，對原應負責之人自有求償權」，是應認國家支付犯罪被
    害補償金，於清償限度內被害人對犯罪行為人之損害賠償債
    權已經讓與國家。本件原告乙○○、甲○○因被告前開侵權行為
    ，業經領取犯罪被害人補償金各25萬元、35萬4500元，為被
    告所不爭執（參本院卷第107頁），並有臺灣臺中地方檢察
    署犯罪被害人補償審議委員會109年度補審字第98號決定書1
    份在卷可稽（參本院卷第55至63頁），則扣除原告2人所領
    取之補償金後，原告乙○○尚得請求之金額為250萬6578元（
    計算式：95萬6578元＋180萬元－25萬元＝250萬6578元）；原
    告甲○○尚得請求之金額為285萬9164元（計算式：10萬4500
    元＋130萬9164元＋180萬元－35萬4500元＝285萬9164元）。
(五)復按給付無確定期限者，債務人於債權人得請求給付時，經
    其催告而未為給付，自受催告時起，負遲延責任。其經債權
    人起訴而送達訴狀，或依督促程序送達支付命令，或為其他
    相類之行為者，與催告有同一之效力；遲延之債務，以支付
    金錢為標的者，債權人得請求依法定利率計算之遲延利息；
    應付利息之債務，其利率未經約定，亦無法律可據者，週年
    利率為百分之5；民法第229條第2項、第233第1項前段、第2
    03條分別定有明文。本件原告2人對被告之侵權行為債權，
    核屬無確定期限之給付，又未約定利率，既經原告提起民事
    訴訟，且被告迄未給付，當應負遲延責任，原告2人併請求
    自起訴狀繕本送達翌日即109年9月29日（參附民卷第5頁）
    起至清償日止，按週年利率百分之5 計算之利息，於法有據
    ，亦應予准許。
五、綜上所述，原告2人依侵權行為之規定，請求被告給付原告
    乙○○250萬6578元、原告甲○○285萬9164元，及均自起訴狀繕
    本送達翌日即109年9月29日起至清償日止，按週年利率百分
    之5計算之利息，為有理由，應予准許。逾此範圍之請求，
    則屬無據，不應准許。
六、兩造分別陳明願供擔保請准宣告假執行或免為假執行，就原
    告勝訴部分，核無不合，爰分別酌定相當之擔保金額，予以
    准許。至原告敗訴部分，假執行之聲請失所附麗，應予駁回
    。
七、本件事證已臻明確，兩造其餘之攻擊防禦方法及所提之證據
    ，經本院審酌後，認與判決結果不生影響，爰毋庸一一論述
    ，併此敘明。
八、本件為附帶民事訴訟，無須繳納裁判費，且兩造於訴訟程序
    中，亦無其他訴訟費用之支出，爰不併為訴訟費用之諭知。
中　　華　　民　　國　　110 　年　　12　　月　　1 　　日
                  民事第四庭          法  官  蔡家瑜
以上正本係照原本作成。　　　　　　　　　
如對本判決上訴，須於判決送達後20日內向本院提出上訴狀。如
委任律師提起上訴者，應一併繳納上訴審裁判費。
中　　華　　民　　國　　110 　年　　12　　月　　1 　　日
                                      書記官  蔡秀貞